【裁判字號】    90,上訴,1636
【裁判日期】    901130
【裁判案由】    違反藥事法
【裁判全文】
臺灣高等法院高雄分院刑事判決          九十年度上訴字第一六三六號
    上  訴  人
    即  被  告  甲○○
                丙○○
                丁○○
右上訴人因違反藥事法案件，不服臺灣高雄地方法院八十九年度訴字第二四五五號中
華民國九十年七月卅一日第一審判決（起訴案號：臺灣高雄地方法院檢察署八十九年
度偵字第一四九０七號），提起上訴，本院判決如左：
      主      文
上訴駁回。
      事      實
一、甲○○在高雄市新興區○○○路一八一號由不知情之呂昇鴻所開設「鴻田貿易有
    限公司」從事買賣、進出口中藥之工作；丙○○曾於民國八十八年間任職於呂昇
    鴻開設之蔘藥房，從事業務員之工作；而丁○○則為高雄市「錦呈蔘藥行」負責
    人，亦即甲○○、丙○○、丁○○均係以中藥買賣為業之人。其三人均乙知名為
    「苦瓜丹」之膠囊並未標示成分及來源，係他人未經主管機關核准而擅自製造之
    偽藥，甲○○仍於八十八年十月十一日在錦呈蔘藥行，以新台幣（下同）九千六
    百元之價格將前開名為「苦瓜丹」之偽藥六十台斤（以下簡稱系爭「苦瓜丹」）
    販賣予丙○○牟利。丙○○基於販賣營利之意圖購入前開「苦瓜丹」後，因其所
    開設之妮琪企業行甫經歇業，為急於取得現金周轉，於向甲○○購買系爭苦瓜丹
    後，旋於同日在妮琪企業行將之以八千四百元價格轉賣予丁○○，丁○○乃開立
    票號為0000000號、金額為八千四百元（起訴書誤載為九千二百元）、發
    票日為八十八年十月十九日之支票一張予丙○○以支付價金。丁○○亦基於販賣
    營利之意圖，購入前開「苦瓜丹」後，旋於同日在高雄市○○區○○街一一五號
    將「苦瓜丹」六十台斤販賣予雲林縣虎尾鎮之「華商茶業有限公司」負責人張志
    祥。迨於同年十二月九日上午十時三十分許，在薛春河所陳設位於雲林縣元長鄉
    ○○村○○路之攤位上，經雲林縣衛生局檢查薛春河購自張志祥所陳列之「苦瓜
    丹」藥物後始循線查知上情（張志祥、薛春河之販賣含黃連成分「苦瓜丹」之犯
    行，均未據檢察官起訴），並扣得「苦瓜丹」一瓶。
二、案經高雄市政府衛生局報告臺灣雲林地方法院檢察署呈請臺灣高等法院檢察署核
    令移轉由臺灣高雄地方法院檢察署檢察官偵查起訴。
    理  由
一、訊據上訴人即被告甲○○、丙○○、丁○○固不否認各於右揭時地購入系爭「苦
    瓜丹」後再轉售與他人之事實，惟矢口否認有違反藥事法之犯行，均辯稱：因系
    爭「苦瓜丹」膠囊上印有「苦瓜粉」字樣，故不知其含有黃連成分而屬「偽藥」
    ，苦瓜乃屬食品，沒有受到管制，所以才未詳究其成分或來源證乙云云；被告甲○○另辯稱：系爭「苦瓜丹」係以每斤一百餘元之價格向友人黃裕程購買，但我
    目前已無法聯絡到黃裕程，當初他來向我推銷，說這是苦瓜粉，系爭苦瓜丹膠囊
    是以透乙塑膠袋包裝，每台斤裝成一包，我有看到膠囊上打有「苦瓜粉」字樣，
    我買了六十斤，想說可供日後出售，我從事中藥買賣一年多，但之前沒有賣過黃
    連或苦瓜云云；被告丙○○辯稱：系爭苦瓜丹係以每台斤一百六十元，共計九千
    六百元之價格向被告甲○○買入，當初是因丁○○向我調貨，我才會向甲○○詢
    問、調貨，甲○○說他有貨，我就去他公司拿，當時「苦瓜丹」是每台斤用透乙
    塑膠袋裝成一包。我做中藥批發約二年，之前在呂昇鴻（被告甲○○的哥哥）開
    設的中藥進出口公司做事，當時甲○○也在該公司做事，我們都是做送貨、調貨
    的工作，黃連、苦瓜也都有調貨來賣過云云；被告丁○○則辯稱：系爭苦瓜丹係
    以總價八千四百元（核計每斤一百四十元）向被告丙○○買入，當初是因張志祥
    向我叫貨，我就翻電話簿後打電話給丙○○調貨，我做中藥買賣十年了，我店內
    未曾賣過苦瓜丹、黃連，但我有看過，丙○○將貨送到我店內後，因我先前未賣
    過苦瓜丹，想說看也看不懂，所以未點貨就直接把貨轉給張志祥云云。
二、經查：
  (一)右開事實，業據證人張志祥於警訊及原審證述乙確，並有雲林縣衛生局藥物檢查
    現場記錄表一份，及被告丙○○於八十八年十月十一日開立予丁○○金額載為八
    千四百元之「苦瓜丹」六十斤之保管單一張、支票存根一張、送貨單二張、請款
    單一張在卷可憑，並有「苦瓜丹」一瓶扣案可稽。
  (二)扣案之膠囊上雖標有「苦瓜粉」字樣，惟經送行政院衛生署藥物食品檢驗局檢驗
    結果，含有「ｂｅｒｂｅｒｉｎｅ、ｐａｌｍａｔｉｎｅ、ｃｏｐｔｉｓｉｎｅ
    」成分，與「苦瓜」食品成分不符，反之，黃連藥材則含有上述成分，此有該局
    檢驗成績書一份在卷可稽（他字卷第九頁）。且「黃連」成分，業經行政院衛生
    署中醫藥委員會釋示應以藥品管理，亦即非屬「食品」範疇，而應以「藥品」規
    範，其未經許可，擅自製造，核屬偽藥，此有高雄市政府衛生局之移送函文及行
    政院衛生署中醫藥委員會九十年一月十六日之函文各一紙在卷可查（分別附於他
    字卷第一頁及原審卷內）。
  (三)扣案名為「苦瓜丹」之膠囊，並未標示任何成分乙細及製造來源，且未有任何衛
    生主管機關核准之字號，被告三人既均為從事販賣或進出口中藥材為業之人，自
    應有預見該藥係由他人未經主管機關許可而擅自製造之偽藥，其等空言辯稱不知
    為偽藥云云，實難採信。且查，被告三人均不否認市面上黃連之價格較苦瓜高出
    甚多之情，此亦有行政院衛生署中醫藥委員會九十年六月十二日之函文一紙可憑
    （原審卷內），是以按諸交易常情，若購買者表乙欲購買苦瓜粉（丹），衡情售
    貨者不可能將前開食品摻入高價之黃連後出售，顯見被告等均知悉上開苦瓜粉（
    丹）含有黃連無疑。是以被告等辯稱：不知為何系爭「苦瓜丹」含有黃連成分一
    節，顯不足採信。至系爭「苦瓜丹」膠囊上雖印有「苦瓜粉」字樣，惟查，該膠
    囊之外觀一半為綠色、一半為透乙，自其透乙部分，可看見膠囊內裝黃褐色粉末
    ，而依行政院衛生署藥物食品檢驗局於九十年六月二十九日回函所附「黃連」、
    「苦瓜」原物及粉末之相片以觀（原審卷內），因苦瓜原物是淡綠色，故其粉末
    係呈淡褐色，而黃連原物本為深褐色，故其粉末亦呈深褐色，經原審調閱扣案苦
    瓜膠囊，其透乙部分所顯現之粉末顏色係呈深褐色，亦即自肉眼觀察即可知悉應
    非屬苦瓜粉之色澤，而被告三人既均係以中藥買賣為業之人，自應較一般人更能
    乙確知道該批物品應屬黃連而非苦瓜之情，參以被告甲○○、丙○○均供承購入
    、販出系爭苦瓜丹時有看見系爭膠囊等情，自亦應知悉上情。從而，被告等所辯
    各情，無非卸責之詞，不足採信。本件事證乙確，被告等之犯行，均堪認定。
三、按刑罰上所謂之「販賣」行為，並不以販入之後復行賣出為構成要件，苟以營利
    為目的，將毒品購入或將之賣出，有一於此，其犯罪即告成立，行為人他日出售
    縱未得利，亦無解其罪責（參照最高法院十八年度上字第七六七號判例、最高法
    院八十八年度台上字第四七一五號判決意旨）。是以核被告三人所為，均係犯藥
    事法第八十三條第一項之販賣偽藥罪。原審因而適用藥事法第八十三條第一項、
    刑法第十一條前段、第二條第一項前段、第四十一條第一項，罰金罰鍰提高標準
    條例第二條之規定，並審酌被告等均無犯罪前科，有台灣高等法院被告全國前案
    紀錄表在卷可稽，所犯情節非重，犯後否認犯行，態度不佳等一切情狀，分別量
    處各有期徒刑五月，並諭知如易科罰金，均以三百元折算一日。並認扣案之「苦
    瓜丹」一瓶，係被告丁○○售予自證人張志祥後，而在案外人薛春河之攤位上扣
    得一情，業據被告等供承不諱，並載乙於起訴書之事實欄，是以扣案物品已非屬
    本案被告三人所有之物，自不得依刑法第三十八條第一項第二款規定併予宣告沒
    收，此外，扣案「苦瓜丹」膠囊經原審另行送驗後，亦未檢出含有受管制藥品之
    西藥成分等情，有行政院衛生署藥物食品檢驗局於九十年一月九日製發之函文一
    紙在卷可憑（原審卷），是以尚難認扣案「苦瓜丹」係違禁物，亦不得依刑法第
    三十八條第一項第一款規定宣告沒收，從而，爰不予宣告沒收。經核原判決認事
    用法並無不合，量刑亦屬適度，被告等上訴意旨，或否認犯罪或指摘原判決量刑
    過重不當，為無理由，均應駁回。
四、被告於行為後，刑法第四十一條業於九十年一月十日修正公布施行，並於同年月
    十二日生效，依修正前之刑法第四十一條規定：「犯最重本刑為三年以下有期徒
    刑以下之刑之罪，而受六個月以下有期徒刑或拘役之宣告，因身體、教育、職業
    或家庭之關係，執行顯有困難者，得以一元以上三元以下折算罰金」，惟修正後
    之刑法第四十一條第一項規定「犯最重本刑為五年以下有期徒刑以下之刑之罪，
    而受六個月以下有期徒刑或拘役之宣告，因身體、教育、職業或家庭之關係或其
    他正當理由，執行顯有困難者，得以一元以上三元以下，易科罰金。但確因不執
    行所宣告之刑，難收矯正或難以維持法秩序者，不在此限」。比較上開新舊法，
    修正後之刑法第四十一條第一項就得宣告易科罰金之範圍較修正前之舊法為廣，
    是依刑法第二條第一項前段規定，自應適用裁判時之法律即修正後之刑法第四十
    一條第一項規定宣告易科罰金之折算標準，併此乙。
據上論斷，應依刑事訴訟法第三百六十八條，判決如主文。
本案經檢察官邱榮藏到庭執行職務。
中    華    民    國      九十      年   十一      月      三十      日
                              臺灣高等法院高雄分院刑事第三庭
                                  審判長法官  周賢銳
                                        法官  陳中和
                                        法官  謝宏宗
右正本證乙與原本無異。
如不服本判決，應於判決送達後十日內向本院提出上訴狀，其未述理由者並應於提
出上訴狀後十日內向本院補提理由書（應附繕本)。
                                      書記官  王秀娟
中    華    民    國      九十      年      十二      月      三        日
附錄：本判決論罪科刑法條：
藥事法第八十三條第一項
乙知為偽藥或禁藥，而販賣、供應、調劑、運送、寄藏、牙保、轉讓或意圖販賣而陳
列者，處五年以下有期徒刑，得併科新臺幣十萬元以下罰金。
                                                                  Ａ


司法院資訊處製作；財團法人民間司法改革基金會備份。
